臺灣臺中地方法院民事判決　　　　　　　 96年度訴字第422號
原　　　告　美商花旗銀行股份有限公司
法定代理人　乙○○
訴訟代理人　甲○○
　　　　　　戊○○
　　　　　　　　　　　指定送.
被　　　告　丙○○
　　　　　　丁○○
上列當事人間塗銷抵押權登記事件，本院於96年6月28日言詞辯
論終結，判決如下：
    主  文
原告之訴駁回。
訴訟費用新台幣陸仟伍佰元由原告負擔。
    事實及理由
甲、程序方面：
一、按原告於判決確定前，得撤回訴之全部或一部，但被告已為
    本案之言詞辯論者，應得其同意；訴之撤回應以書狀為之，
    但於期日，得以言詞向法院或受命法官為之；以言詞所為訴
    之撤回，應記載於筆錄，如他造不在場，應將筆錄送達；訴
    之撤回，被告於期日到場，未為同意與否之表示者，自該期
    日起；其未於期日到場或係以書狀撤回者，自前項筆錄或撤
    回書狀送達之日起，10日內未提出異議者，視為同意撤回。
    民事訴訟法第262條定有明文。本件原告起訴後，於審理中
    撤回依民法第244條第1項所為之請求，而被告對於原告訴之
    一部撤回，自該期日起10日內未表示異議，是依民事訴訟法
    第262條第4項之規定，原告前揭訴之撤回應生效力。
二、又被告於訴之變更或追加無異議，而為本案之言詞辯論者，
    視為同意變更或追加，民事訴訟法第255條第2項定有明文。
    本件原告起訴時聲明：(1)被告間就坐落台中市南區○○○○
    段124-1地號及5036建號，經台中市中山地政事務所以93年
    普字第130540號，登記日期為民國（下同）93年4月22日、
    權利人丁○○、權利價值新台幣（下同）60萬元、存續期間
    自93年4月15日至98年4月15日，清償日期98年4月15日之抵
    押權設定行為，應予撤銷。(2)被告應將坐落台中市南區○○
    ○○段124-1地號及5036建號，經台中市中山地政事務所以
    93年普字第130540號，登記日期為93年4月22日、權利人丁
    ○○、權利價值60萬元、存續期間自93年4月15日至98年4
    月15日，清償日期98年4月15日之抵押權設定登記，應予塗
    銷。嗣於本案審理中變更、追加聲明為：(甲)先位聲明：(1)確
    認被告間就坐落台中市南區○○○○段124-1地號及5036 建
    號，經台中市中山地政事務所以93年普字第130540號，登記
    日期為93年4月22日、權利人丁○○、權利價值60萬元、存
    續期間自93年4月15日至98年4月15日，清償日期98年4月15
    日之抵押債權不存在。(2)被告應將坐落台中市南區○○○○
    段124-1地號及5036建號，經台中市中山地政事務所以93年
    普字第130540號，登記日期為93年4月22日、權利人丁○○
    、權利價值60萬元、存續期間自93年4月15日至98年4月15日
    ，清償日期98年4月15日之抵押權設定登記，應予塗銷。(乙)
    備位聲明：(1)被告間就坐落台中市南區○○○○段124-1地
    號及5036建號，經台中市中山地政事務所以93年普字第1305
    40號，登記日期為93年4月22日、權利人丁○○、權利價值
    60萬元、存續期間自93年4月15日至98年4月15日，清償日期
    98年4月15日之抵押權設定行為，應予撤銷。(2)被告應將坐
    落台中市南區○○○○段124-1地號及5036建號，經台中市
    中山地政事務所以93年普字第130540號，登記日期為93 年4
    月22日、權利人丁○○、權利價值60萬元、存續期間自93年
    4月15日至98年4月15日，清償日期98年4月15日之抵押權設
    定登記，應予塗銷。被告無異議而為本案之言詞辯論，依前
    開民事訴訟法規定，視為同意前揭變更、追加，原告前揭訴
    之變更、追加即屬合法，併予敘明。
三、本件原告另於桃園地方法院95年執字第28917號給付票款強
    制執行事件參與分配，然前揭拍賣事件第一次拍賣被告丙○
    ○之土地底價共計為新台幣114萬元等情，業有被告丁○○
    提出之台灣桃園地方法院第一次拍賣之拍賣公告1份在卷足
    稽。本院審之上開拍賣底價係以被告丙○○之權利範圍估價
    ，並不需再另行計算債務人之應有部分，原告主張上開拍賣
    標的，被告丙○○之權利範圍僅為0000000分之22668，按該
    拍賣底價計算其應有部分，原告僅得分配7080元云云，應屬
    誤認，雖不可採，然上開拍賣底價僅屬第一次拍賣底價，是
    否能順利拍定尚未能確定，且拍定後原告所能分得之分配款
    金額，亦未能確定，故被告丁○○稱本件原告無受訴訟保護
    之利益云云，不足採信，原告起訴仍有訴之利益。
四、被告丙○○未於言詞辯論期日到場，核無民事訴訟法第386
    條所列各款情形，爰依原告之聲請，由其一造辯論而為判決
    。
乙、實體方面：
一、原告主張：
  (一)查被告丙○○於92年7月8日簽立「房貸申請書」及本票乙紙
    ，向原告申請房屋抵押借款1,349,000元。當時被告丙○○
    雖有提供其名下坐落於不動產設定抵押權予原告，惟本票到
    期日為93年1月10日，詎於到期後經提示僅支付部分外，其
    餘133萬元未獲付款，嗣經聲請拍賣其抵押物，並經台中地
    院於93年3月21日拍定並做成分配表，經抵沖利息手續費等
    費用後，尚有不足額773,227元，然至目前尚有420,335元未
    為清償。
  (二)被告丙○○於接獲前揭分配表後，非但未依約處理該筆債務
    ，且旋於93年4月22日將其名下所有坐落台中市南區○○○
    ○段124-1地號及5036建號（下稱系爭房地）設定抵押權予
    權利人即被告丁○○，權利價值60萬元、存續期間自93年4
    月15日至98年4月15日，清償日期98年4月15日，其欲妨害原
    告債權行使之意圖，至為顯然。又查被告二人為姊妹關係，
    被告丙○○明知對於借款應負清償責任，卻於短時間內設定
    登記60萬元之抵押權予其姊妹，按社會一般通念其時點之緊
    密，難令人信服；又縱被告間確有債權債務或金錢借貸之關
    係，然被告丙○○竟未將借得之款項，做為清償對原告之借
    款，顯見被告間之債權債務關係並非真正。又若被告間確有
    債權債務關係而有設定抵押權之行為，按最高法院19年上字
    第2345號判例意旨所示，被告即應負舉證之責，以明事實。
  (三)次查，被告丙○○將其責任財產，設定抵押權予姊妹即被告
    丁○○，依常情判斷，其間應無給付借款之事實；退萬步言
    ，縱二人間確有借款之給付，屬有償行為，惟被告二人為姊
    妹關係且設籍同址，被告丁○○對於被告丙○○所負之債務
    未清償，應知之甚詳，故被告丁○○於行為時，亦明知其所
    為之設定抵押權行為，將使被告丙○○之積極財產顯形減少
    ，致原告債權無法獲償，執是，其設定抵押權之行為，顯已
    害及原告債權，爰依民法第244條第2項撤銷被告二人前揭設
    定抵押權之行為如備位聲明所示。
  (四)再按「財產之移動，具有左列各款情形之一者，以贈與論，
    依本法規定，課徵贈與稅：... 六、二親等以內親屬間財產
    之買賣。但能提出已支付價款之確實證明，且該已支付之價
    款非由出賣人貸與或提供擔保向他人借得者，不在此限。」
    遺產及贈與稅法第5條第6款定有明文。被告間為姊妹，係屬
    二親等以內之親屬，按舉重以明輕之法理，買賣關係有上開
    條文之適用，則抵押權設定行為亦應準用上開規定。原告所
    請，自屬有據。
  (五)對被告抗辯之陳述：
  (1)被告間並無債權債務關係：
    被告丁○○雖辯稱其與被告丙○○間確有債權債務關係，
      並有收據及本票各4張為憑，惟按一般社會通念，兩者間
      若真有借貸關係，應有借款之交付，然被告丁○○辯稱其
      均以現金交付，故以收據為憑。然該收據是否即得足以證
      明借款之交付，尚非無疑義。
    且若被告間確有金錢之流動，應有如帳戶之提領紀錄足資
      證明。基此，被告提出其間之本票及收據，尚不足以證明
      其間之借貸關係。
  (2)被告丁○○於設定系爭抵押權時，明知有損害於原告之債權
    ：
    提供原告電話催收紀錄可資佐證，被告二人確實對原告之
      債權顯然知悉：
      a.93/3/3 11:04，致電家裡電話：被告丙○○表示傳真診
        斷證明，表示其因車禍事故，目前就醫且失業中，其前
        工資又無領到，3月1日已付款1000元，近期內會再補匯
        差款，希求給予寬限。
      b.93/3/14 21:47，致電家裡電話：被告姊姊表示已與丙
        ○○分家沒聯絡了，原告催收人員詢問台中市○區○○
        街是誰住，被告姊姊表示是自己住，原告催收人員表示
        將做法律程序查封，被告姊姊改口說不住那，並表示沒
        關係，反正會查封，你高興怎麼說都可以。
      c.93/3/25 17:28，致電被告丙○○手機：被告丙○○表
        示車禍受傷無法工作，... 稱會再跟家人商量，無法確
        定何時付。
      d.93/4/11 13:21，致電家裡電話：被告姊姊表示無法聯
        絡上被告丙○○，原告催收人員告知其嚴重性，若不繳
        款，人又聯絡不上，到時候原告將送查封，並留電請被
        告丙○○回電。
  (七)聲明：(甲)先位聲明：(1)確認被告間就坐落台中市南區○○○
    ○段124-1地號及5036建號，經台中市中山地政事務所以93
    年普字第130540號，登記日期為93年4月22日、權利人丁○
    ○、權利價值60萬元、存續期間自93年4月15日至98年4月15
    日，清償日期98年4月15日之抵押債權不存在。(2)被告應將
    坐落台中市南區○○○○段124-1地號及000 00-000建號，
    經台中市中山地政事務所以93年普字第130540號，登記日期
    為93年4月22日、權利人丁○○、權利價值60萬元、存續期
    間自93年4月15日至98年4月15日，清償日期98年4月15日之
    抵押權設定登記，應予塗銷。(乙)備位聲明：(1)被告間就坐落
    台中市南區○○○○段124-1地號及5036建號，經台中市中
    山地政事務所以93年普字第130540號，登記日期為93年4月
    22 日、權利人丁○○、權利價值60萬元、存續期間自93年4
    月15日至98年4月15日，清償日期98年4月15日之抵押權設定
    行為，應予撤銷。(2)被告應將坐落台中市南區○○○○段
    124-1地號及5036建號，經台中市中山地政事務所以93年普
    字第130540號，登記日期為93年4月22日、權利人丁○○、
    權利價值60萬元、存續期間自93年4月15日至98年4月15日，
    清償日期98年4月15日之抵押權設定登記，應予塗銷。
二、被告丁○○則以：
  (一)被告間確有債權債務關係：
  (1)被告丙○○因經濟不佳，時常向被告丁○○借錢，借款情形
    如下：92年1月15日，借款335,000元。92年6月20日，
    借款15萬元。92年11月5日，借款9萬元。93年1月19日
    ，借款25,000元。以上4次借款均以現金交付，由被告丙○
    ○簽發本票及收據為憑。
  (2)被告丙○○因上開借款，以系爭房地設定抵押權60萬元給被
    告丁○○作為擔保借款之用，被告間之借款為真實，並不是
    姊妹間就不能有借貸關係。原告稱本件借款虛偽，應負舉證
    責任。
  (3)被告丁○○並不知被告丙○○在外債務之情形，因為是姊妹
    ，被告丙○○跟被告丁○○調錢，在96年1月15日之前陸續
    借款累積達33萬5千元，所以被告丙○○才簽發本票及收據
    ，後來又陸續借款，才又設定系爭抵押權，被告丁○○當時
    在台北從事設計工作，有工程款，故可以現金給付借款。
  (二)又被告丁○○並不知道被告丙○○積欠原告債務，自無詐害
    原告債權可言。原告主張被告丁○○明知詐害原告債權之事
    實，應負舉證之責。
  (三)聲明：如主文第1項所示。
三、被告丙○○於言詞辯論期日未到庭，亦未提出書狀作何聲明
    或陳述。
四、兩造經法院整理並簡化爭點，其結果如下：
  (一)兩造不爭之事項：
  (1)被告丙○○於92年7月8日向原告借款1,349,000元，並提供
    其所有台中市○區○○街129號5樓之建物及基地設定本金最
    高限額抵押權162萬元予原告，作為前揭借款債務之擔保。
  (2)被告丙○○自93年1月11日起即未按時繳款，共積欠原告133
    萬元及利息、違約金，經原告聲請本院拍賣前揭抵押物，除
    執行費用外，受償891,471元，尚有420,335元未清償。
  (3)被告丙○○於93年4月22日將其所有系爭房地設定系爭60萬
    元普通抵押權予被告丁○○。
  (二)兩造爭執之事項：
  (1)被告二人設定系爭抵押權是否有抵押權所擔保之借款債權存
    在？
  (2)被告丁○○於設定系爭抵押權時，是否明知有損害於原告之
    權利？
五、本院得心證之理由：
  (一)原告主張：被告丙○○於92年7月8日向原告借款1,349,000
    元，並提供其所有台中市○區○○街129號5樓之建物及基地
    設定本金最高限額抵押權162萬元予原告，作為前揭借款債
    務之擔保；被告丙○○自93年1月11日起即未按時繳款，共
    積欠原告133萬元及利息、違約金，經原告聲請本院拍賣前
    揭抵押物，除執行費用外，受償891,471元，尚有420,335元
    未清償等情，業為兩造所不爭，並經本院調取本院93年度執
    字第31552號執行卷核閱屬實，故原告主張其為被告丙○○
    之債權人應堪採信。
  (二)原告主張：被告丙○○於93年4月22日將其所有系爭房地設
    定系爭60萬元普通抵押權予被告丁○○等情，業為兩造所不
    爭，並有土地、建物登記簿謄本在卷足憑，故亦堪採信。
  (三)原告雖主張系爭抵押權所擔保之債權不存在等情，惟查：被
    告丁○○主張：其與被告丙○○為姐妹，因被告丙○○經濟
    不佳，時常向被告丁○○借錢，被告丁○○借款予被告丙○
    ○情形分別為92年1月15日，借款335,000元。92年6月
    20 日，借款15萬元。92年11月5日，借款9萬元。93年1
    月19日，借款25,000元，以上4次借款均以現金交付，並由
    被告丙○○簽發本票及收據等情，業有被告丁○○提出之本
    票影本4紙及收據影本4紙為證，且本院審之前揭本票發票時
    間分別為前揭借款時間，時間不一，且前揭本票於93年6月
    16 日已向本院聲請本票裁定，亦有前揭本票影本上之本院
    戳記為證，顯見前揭本票並非本件訴訟臨訟所製作。又前揭
    收據上均分別記載被告丁○○確實將借款當場點交予被告丙
    ○○等文字，則被告二人借款行為之要物性應認確實已具備
    無訛。
  (三)原告雖抗辯前揭收據並不足以證明借款實際上已交付，且若
    被告間確有金錢之流動，應提出如帳戶之提領紀錄足資證明
    云云，然本院審之被告二人間前揭四次借款金額，金額非鉅
    ，且被告二人為姐妹，被告丁○○主張均以現金交付，且其
    中35萬元部分係陸續借款才一次寫收據，尚不悖於常情，且
    前揭借款均屬小額借款，於經驗法則上其借款資金來源未必
    均經由銀行正式提領，故被告丁○○無法提出借款提領紀錄
    ，亦不足反面推認並無交付借款之事實，原告前揭抗辯不足
    採信。被告丁○○主張被告二人間有前揭借款法律關係存在
    等情，應堪採信。
  (四)原告雖主張被告丁○○於設定系爭抵押權時，明知有損害於
    原告之債權等情，並提出原告電話催收紀錄為證。惟查：原
    告提出之電話催收紀錄縱使真實，然紀錄中所稱之被告姐姐
    是否即為被告丁○○，原告並未能舉證證明之，況被告丙○
    ○另已提供台中市○區○○街129號5樓之建物及基地不動產
    設定抵押權擔保對原告前揭借款，且被告丙○○亦另有桃園
    縣中壢市之共有土地已如前述，故被告丁○○抗辯其並不知
    被告丙○○積欠原告債務，亦無詐害原告債權等語，即堪採
    信。
  (五)綜上所述，本件被告丁○○主張被告二人間有前揭借款法律
    關係存在，依本院前揭析述，應堪採信，則原告先位聲明請
    求確認系爭抵押權所擔保之債權不存在並請求塗銷系爭抵押
    權登記，即無理由；又原告既未能舉證證明被告丁○○於設
    定系爭抵押權時，明知有損害原告對被告丙○○之債權，則
    原告備位聲明依民法第244條第2項請求撤銷被告二人系爭抵
    押權之設定行為並塗銷抵押權登記，亦無理由，均應予駁回
    。
丙、結論：原告之訴為無理由，依民事訴訟法第385條第1項前段
    、第78條，判決如主文。
中　　華　　民　　國　　96　　年　　7 　　月　　12　　日
                  民事第一庭    法  官  陳毓秀
正本係照原本作成。
如對本判決上訴，須於判決送達後20日內向本院提出上訴狀。
中　　華　　民　　國　　96　　年　　7 　　月　　12　　日
                                書記官  楊賀傑
